臺灣高等法院刑事判決
109年度金上更一字第1號
上  訴  人  臺灣新竹地方檢察署檢察官
上  訴  人  
即  被  告  陳春靜


選任辯護人  許美麗律師
            蔡麗雯律師
            古旻書律師
上列上訴人等因被告違反銀行法等案件，不服臺灣新竹地方法院
106年度金重訴字第1號，中華民國108年3月29日第一審判決（起
訴案號：臺灣新竹地方檢察署105年度偵字第9408號、第9409號
、第9415號、第9428號、106年度偵字第7501號、106年度調偵字
第73號），提起上訴，經最高法院撤銷發回，本院判決如下：
    主  文
原判決撤銷。
陳春靜犯詐欺取財罪，共十一罪，各處如附表甲編號1至11「主
文」欄所示之刑及沒收。應執行有期徒刑參年陸月，沒收部分併
執行之。
    犯罪事實
一、陳春靜意圖為自己不法之所有，基於詐欺取財之犯意，自民
    國101年9月初起至104年6月底止，在新竹縣、市地區，以口
    頭告知或以電話、通訊軟體LINE之聯繫方法，於如附表甲編
    號1至11所示時間、地點，向徐慧芹、許嫚倪（原名許翠娥
    ）、高月櫻、林小華、李世宣、郭世慶、黃妙玲、黃沛馨、
    許丰玥、許美雲、劉恩維等11人，佯稱有期貨保證金、代墊
    客戶交割款、申購現金增資發行新股、股票對沖槓桿獲利等
    投資管道，並以給付投資利潤作為報酬及返還部分本金等方
    式，用以取信上開人等，致徐慧芹等人陷於錯誤，陸續以如
    附表甲各編號所示方式交付款項，陳春靜以此詐術方法詐得
    款項分別為：徐慧芹150萬元、許嫚倪6,072萬9,100元、高
    月櫻 80萬元、林小華150萬元、李世宣819萬5,000元、郭世
    慶1,260萬元、黃妙玲1,576萬8,478元、黃沛馨702萬4,821
    元、許丰玥54萬5,000元、許美雲4,085萬元、劉恩維320萬4
    ,000元，合計1億5,271萬6,399元（詐欺時間、地點、手段
    、詐得款項暨時間，詳如附表甲編號1至11所示；各被害人
    受詐欺金額、清償金額、和解金額之小計，另參附表A編號1
    至11所示）。嗣於104年6月間，陳春靜無法依約給付報酬，
    徐慧芹等人發覺有異，經報警處理後，始查悉上情。
二、案經徐慧芹、許嫚倪、高月櫻、林小華、李世宣、郭世慶、
    黃妙玲、許丰玥、許美雲、劉恩維告訴，暨黃沛馨訴由新竹
    縣政府警察局竹東分局報請臺灣新竹地方檢察署檢察官偵查
    起訴。
    理  由
壹、證據能力：
    本件判決認定事實所引用之卷內供述及非供述證據（包含人
    證、文書證據、物證等），並無證據證明係公務員違背法定
    程序所取得，而上訴人即檢察官、上訴人即被告陳春靜及其
    辯護人均同意作為證據（見本院更一審卷第53、54頁），經
    本院審酌該等證據資料作成時之情況，並無違法不當及證明
    力明顯過低之瑕疵，堪認作為證據應屬適當，依刑事訴訟法
    第158條之4反面解釋及第159條之5第1項規定，俱有證據能
    力。
貳、實體部分：
一、訊據被告陳春靜固坦承如附表甲編號1至11所示之取得告訴
    人徐慧芹等11人所交付各該款項之事實，惟矢口否認有何詐
    欺取財犯行，辯稱：其係向告訴人等「借款」供己週轉之用
    ，雖未全然如實交待用途，但均有約定或預扣利息，故非詐
    欺；且其大多是有借有還，不應以告訴人等一開始交付之金
    額全部累計加總論以詐欺；況告訴人徐慧芹之借款更已全部
    清償，自無詐欺情事云云。惟查：
  ㈠被告與如附表甲編號1至11所示告訴人徐慧芹、許嫚倪、高月
    櫻、林小華、李世宣、郭世慶、黃妙玲、黃沛馨、許丰玥、
    許美雲、劉恩維等11人間資金往來之時間、地點、金額及原
    因等事實，業據被告供述明確，並經證人即告訴人等證述在
    卷，且有如附表甲各編號「證據」欄所示證據可資佐證，此
    部分事實首堪認定。
  ㈡被告提起上訴雖以前揭情詞置辯，然查：
  ⒈依附表甲各編號所示，告訴人等就被告以「期貨保證金」、
    「代墊客戶交割款」、「申購現金增資發行新股」及「股票
    對沖槓桿獲利」等名義邀約渠等投資，並約定或給付高額報
    酬，甚且保證獲利等重要關鍵事項，均得以提出具體而明確
    之證述，顯見告訴人等與被告間之上開資金往來，並非單純
    借貸關係而已。
　⒉被告邀告訴人等投資並收取款項，惟實際上並未用於如被告
    所稱之用途，足以使告訴人等陷於錯誤：
　　⑴被告對於向告訴人以「聯發科對晨星科技合併之股票套 利
      」、「上市公司股票現金增資」、「投資股票並約定獲利
      日期及數額」等為由收取款項之事實，業已坦承有詐欺情
      事（見原審卷㈠第131頁、原審卷㈢第67頁反面、第69頁正
      反面、第70頁、第71頁正反面、第72頁、第73頁），此部
      分並經證人許嫚倪（見原審卷㈡第71、101、103頁）、李
      世宣（見原審卷㈢第28、39頁）、黃妙玲（見原審卷㈡第20
      7頁）、黃沛馨（見原審卷㈢第26頁正反面、第27頁正反面
      ）、許丰玥（見原審卷㈡第344、348頁）、劉恩維（見原
      審卷㈡第197頁）分別證述在卷，互核相符。
    ⑵告訴人等另明白指稱被告對其等曾以「投資股票之門路，
      贏率較大」、「投資期貨保證金」、「短期股票投資獲利
      」、「股票槓桿操作」、「資金異常引起金管會注意」、
      「缺錢開存款證明」、「資金代墊」等施以詐術部分（徐
      慧芹見原審卷㈡第9頁，許嫚倪見原審卷㈡第72、108、109
      頁，高月櫻見原審卷㈡第137、140、141頁，林小華見原審
      卷㈡第292、309頁，李世宣見原審卷㈢第37頁，郭世慶見原
      審卷㈡第316、324頁，黃妙玲見原審卷㈡第229頁，黃沛馨
      見原審卷㈢第22頁、25頁反面，許美雲見原審卷㈡第358、3
      62、377、378頁，劉恩維見原審卷㈡第197、198頁），被
      告雖否認此部分涉及詐欺。惟觀之被告於107年12月27日
      原審審理時已供承：我就是借A的錢去還B的本息，利息軋
      不過來，中間因為有投資曾穎川，所以錢就拿不回來了等
      語（見原審卷㈡第231頁）；又被告上開說詞中之「資金代
      墊」乙事倘若為真，何以不據實告知告訴人等代墊資金之
      客戶姓名暨細節；再者，被告係於101年3月至104年2月任
      職於新竹市○○路○段00號3樓群益證券有限公司（見新竹地
      檢署105年度偵字第9409號卷〔下稱偵字第9409號卷〕第15
      頁反面），則被告於104年3月間已自群益證券公司離職，
      自無業績不夠而須向林小華調取資金之必要，從而，被告
      上開各項說詞顯係為向告訴人等取得款項所佯稱之藉口而
      已，自屬施用詐術之行為甚明。
　⒊又被告持續收受告訴人等交付之投資款項，迄104年6月間，
    終無法給付報酬及返還本金，依被告於偵查中供稱：「（妳
    的犯罪所得去向？）貼利息、負債挖東補西用掉了」（見新
    竹地檢署104年度偵字第12364號卷〔下稱偵字第12364號卷〕
    第110頁），於原審時亦自承曾杜撰理由向許嫚倪、李世宣
    、黃妙玲、黃沛馨、許丰玥收取款項（見原審卷㈢第67頁反
    面、第69頁、第70至72頁），於本院上訴審中更供稱：「……
    我當初是想跟他們（指告訴人等）來週轉……想要借錢付利息
    ……當初想要借錢來賺錢，就是貪……一開始付的利息都是1天1
    萬元給10塊，後來發生事情，一下要付那麼多利息，又想要
    撐下去，所以後金額就愈滾愈大，就無法付……」等語（見本
    院上訴審卷第468頁）。由此顯見被告純係佯以上開投資名
    義向告訴人等詐取款項供週轉之用，再以「以債養債」方式
    ，利用後收款項支付前收款項之高額報酬及償還部分本金（
    詳如附表甲各編號所示），其約定、給付報酬或償還部分款
    項，即屬持續向告訴人等人詐取款項之一環，尚不得執此遽
    謂其間並無詐欺情事，此情自無礙被告詐欺取財犯行之成立
    。
　⒋至附表甲編號1所示之告訴人徐慧芹交付150萬元款項部分，
    業經被告於103年12月26日轉託許嫚倪返還徐慧芹乙節，固
    據被告及告訴人許嫚倪、徐慧芹於原審時一致供證在卷（見
    原審卷㈡第51至54頁、第56至57頁），並有被告中國信託銀
    行帳戶存款交易明細可資佐證（見偵字第9409號卷第69頁）
    ，然被告自承係因告訴人許嫚倪一再催討始返還該筆款項（
    見原審卷㈡第54頁反面），核與告訴人許嫚倪、徐慧芹於原
    審時一致證稱：當時係告訴人許嫚倪主動催討該筆款項等語
    相符（見原審卷㈡第52頁反面、第57頁），且斯時被告係以
    「以債養債」方式，利用後收款項支付前收款項之高額報酬
    及償還本金，業如上述，可見被告純係迫於告訴人許嫚倪催
    討之壓力，暨仍有後收款項可供支應，始返還該筆款項，尚
    不得因此反推其先前向告訴人徐慧芹收取投資款時，並無不
    法所有之詐欺意圖。
  ⒌另附表甲編號11部分，告訴人劉恩維雖於原審一度為被告有
    利之證詞，陳稱：伊向被告投資之名目、報酬等事宜，大多
    聽聞自許嫚倪云云。然細繹告訴人劉恩維於偵查中已明確證
    稱：「（有無約定紅利、報酬如何計算？）……都是陳春靜告
    訴我的」、「陳春靜一開始說要股票投資、現金增資……我就
    把我的錢一部分匯給陳春靜，一部分透過許翠娥（即許嫚倪
    ）轉交陳春靜……一部分是直接跟陳春靜連繫，一部分是透過
    許翠娥」、「103年1月間至104年4月間，陳春靜在新竹有時
    用LINE電話、有時透過許翠娥轉述，跟我說有期貨或者現金
    增資，但其實我不太知道怎麼玩，陳春靜說獲利計算每1萬
    元1日可獲利10元至50元不等……（你與陳春靜有無約定好何
    時結算獲利？）有約定」（見偵字第9409號卷第98頁、第31
    5頁，偵字第12364號卷第115頁），嗣於原審亦證稱：「陳
    春靜透過許翠娥來跟我說」、「很多都是透過許翠娥來告訴
    我的」、「（請詳述妳投資結果狀況？）因為我都是直接問
    許翠娥，許翠娥就去幫我問」等語（見原審卷㈡第179頁、第
    183頁），綜合上開證述意旨，被告應係由其本人或透過不
    知情之許嫚倪告知告訴人劉恩維投資名目及報酬，被告與劉
    恩維就附表甲編號11所示投資款及報酬等事宜仍有直接或間
    接之接觸，是告訴人劉恩維於原審之證述並不足為有利於被
    告之認定，特予說明。
　㈢綜上所述，本案事證明確，被告上訴所辯係卸責之詞，不足
    採信，犯行洵堪認定，應依法論科。　
二、論罪：
  ㈠被告為附表甲編號9（許丰玥）所示詐欺取財犯行後，刑法第
    339條第1項於103年6月18日修正公布，並自同年月20日起生
    效施行，修正前原規定：「意圖為自己或第三人不法之所有
    ，以詐術使人將本人或第三人之物交付者，處五年以下有期
    徒刑、拘役或科或併科一千元以下罰金」，修正後規定：「
    意圖為自己或第三人不法之所有，以詐術使人將本人或第三
    人之物交付者，處五年以下有期徒刑、拘役或科或併科五十
    萬元以下罰金」，經比較結果，新法並未較有利於被告，自
    應依刑法第2條第1項前段規定，適用舊法即修正前刑法第33
    9條第1項規定處斷。
  ㈡核被告所為，係犯刑法第339條第1項之詐欺取財罪（附表甲
    編號1至8、10、11部分，共10罪）、修正前刑法第339條第1
    項之詐欺取財罪（附表甲編號9〈許丰玥〉部分）。被告利用
    不知情之告訴人許嫚倪遂行詐欺取財部分，為間接正犯。被
    告就附表甲編號1至11所示詐欺取財犯行，雖詐騙各該告訴
    人之次數非僅1次，然各係基於同一目的而為，且持續侵害
    同一法益，各行為之獨立性極為薄弱，依一般社會健全觀念
    ，難以強行分開，在刑法評價上，以視為數個舉動之接續施
    行，合為包括之一行為予以評價，較為合理，應分別論以接
    續犯一罪。
 ㈢被告所犯各罪，犯意各別，行為互殊，被害人不同，應予分論
   併罰。　
 ㈣被告上訴雖請求依刑法第59條規定酌減其刑云云。惟查，被告
   利用告訴人等對其信任，虛捏各項藉口詐騙錢財，供已週轉
   使用，時間非短，金額甚鉅，難認其犯罪之情狀顯可憫恕，
   在客觀上足以引起一般同情；且衡諸被告所犯修正前刑法第3
   39條第1項為5年以下有期徒刑、拘役或科或（提高後）3萬元
   以下罰金、刑法第339條第1項為5年以下有期徒刑、拘役或科
   或併科50萬元以下罰金，綜上堪認本案已可在上開法定刑範
   圍內就被告犯行為適當之量刑，並無情輕法重之憾，本院亦
   未量處最低度刑，自無依刑法第59條規定酌減其刑之餘地，
   被告此部分上訴理由，無足憑採。　　
三、撤銷改判之理由：
　㈠原審以被告犯罪事證明確，予以論罪科刑，固非無見。惟查
    ：
  ⒈被告並未於101年9月17日、同年12月17日、102年6月10日、
    同年11月7日、同年3月15日、103年6月30日向告訴人許嫚倪
    詐欺收受投資款項（詳如附表乙編號1-1、1-2不另為無罪之
    諭知部分所述），原判決遽行認定此部分犯罪事實，容有違
    誤。
  ⒉被告如附表甲編號11所示收取告訴人劉恩維款項部分，應成
    立詐欺取財罪，業如前述，惟原判決依劉恩維於原審之片段
    證詞，遽行推認被告自始未直接與劉恩維接觸，進而認被告
    不構成詐欺取財（見原判決第25至26頁，附表二編號3），
    亦有未洽。
  ⒊被告本案所為，並不構成銀行法第125條第1項前段或後段之
    非法經營銀行業務罪（詳後不另為無罪之諭知所述），原判
    決疏未審酌及此，誤為有罪，認事用法自有未合。
  ㈡被告以上訴意旨所示各節否認犯罪，就詐欺有罪部分業經本
    院逐一指駁說明如上，此部分上訴為無理由，然其他否認部
    分，則為有理由，且原判決亦有上開可議之處，自應由本院
    撤銷改判。至檢察官上訴請求對被告從重量刑，被告上訴則
    請求從輕量刑等情，原判決既經本院撤銷，所為量刑即失所
    據，附此敘明。　　
四、量刑：
  ㈠爰審酌被告犯罪之動機、目的、佯以投資等各項名義，向告
    訴人等（朋友、鄰居）詐取金錢，時間非短，金額甚鉅，使
    其等無端蒙受財產損失，犯罪所生危害至大、犯後尚能與告
    訴人等達成和解或調解，迄仍持續依約履行中，告訴人等亦
    具狀表示原諒被告之意（見本院卷第241頁至第277頁），犯
    後態度尚佳，兼衡各次犯罪對各被害人所造成之損害金額、
    被告之素行、大學畢業之智識程度、家庭及工作經濟狀況等
    一切情狀，量處如主文第2項即附表甲各編號主文欄所示之
    刑，並依被告犯罪之類型、關係、法益侵害之綜合效果，與
    被告個人特質等事由，定應執行之刑。
  ㈡被告及辯護人雖請求宣告緩刑云云。惟按，對於科刑之被告
    諭知緩刑，除應具備一定條件外，並須有可認為以暫不執行
    刑罰為適當之情形，刑法第74條第1項規定甚明，至於暫不
    執行刑罰是否適當，則由法院就被告有無累犯之虞，及能否
    由於刑罰之宣告而策其自新等一切情形，依其自由裁量定之
    （最高法院29年上字第26號判例意旨參照）。是以，法院對
    犯罪行為人宣告緩刑時，應考量該犯罪行為對於法益之侵害
    程度，倘犯罪行為人未能彌償犯罪所造成損害，復無暫不執
    行刑罰為適當之情形，即不宜宣告緩刑，否則不僅對被告不
    足生警惕之效，更無法反映被告犯行侵害法益之嚴重性，亦
    難以達到刑法應報、預防、教化之目的。經查，被告雖無犯
    罪科刑執行紀錄，有被告前案紀錄表在卷可憑，然被告以各
    項藉口詐欺取財，犯罪時間長達近3年，被害人數11人，詐
    欺金額合計高達1億5,000多萬元，所生危害非小，且本件犯
    行中，損害已全數獲得填補之告訴人只有徐慧芹、許丰玥，
    其餘合計仍有2,000多萬元尚未給付，經審酌前開各情，堪
    認被告並非因一時失慮而誤蹈法網，實無以暫不執行為適當
    之情事，應藉由刑之處罰而達警惕被告不法之目的，自不宜
    為緩刑之宣告。從而，被告上訴請求緩刑宣告，告訴人等亦
    具狀表示對被告宣告緩刑（見本院卷第241頁至第277頁），
    為無理由。
五、沒收部分：
  ㈠被告行為後，刑法關於沒收規定，已於104年12月30日修正公
    布，於105年7月1日施行，依修正後刑法第2條第2項規定，
    關於沒收部分，一律適用修正後刑法之規定。又按犯罪所得
    ，屬於犯罪行為人者，沒收之。前項沒收，於全部或一部不
    能沒收或不宜執行沒收時，追徵其價額。犯罪所得已實際合
    法發還被害人者，不予宣告沒收或追徵。新修正刑法第38條
    之1第1項前段、第3項、第5項分別定有明文。
  ㈡本案犯罪所得沒收情形，茲分述如下：
  ⒈附表甲編號1所示告訴人徐慧芹部分，被告詐欺所得總計為 1
    50萬元，嗣於103年12月26日全數返還，被告既未保留此部
    分犯罪所得，自無庸宣告沒收或追徵。
  ⒉附表甲編號2所示告訴人許嫚倪部分，被告詐欺所得總計為6,
    072萬9,100元，已清償4,412萬0,100元，嗣與告訴人以  43
    4萬9,243元成立和解，迄本院上訴審辯論終結時止，已依約
    履行給付告訴人合計2萬元，有和解書及還款單據影本在卷
    足憑（見本院上訴審卷第154頁、第274頁、第282頁、第428
    頁、第432頁），另自本院上訴審辯論終結後至本院更一審
    辯論終結時止，再依約履行給付合計4萬5,000元，有中國信
    託ATM交易明細表在卷可佐（見本院更一審卷第75至79頁、
    第291頁），合計6萬5,000元。上開於和解成立時所拋棄之
    請求權金額，已無法請求發還，本院認倘仍就其拋棄請求權
    部分對被告宣告沒收，實屬過苛，且有國家機關與被害人爭
    利之虞，爰依刑法第38條之2第2項規定，不予宣告沒收上開
    已拋棄請求權，另已清償之本金及給付之和解金，均係「已
    實際合法發還被害人」，依刑法第38條之1第5項規定不予宣
    告沒收。是被告就此部分應沒收金額為428萬4,243元（計算
    式：和解金額434萬9,243元－被告已依和解履行給付6萬5,00
    0元＝428萬4,243元）。
　⒊附表甲編號3所示告訴人高月櫻部分，被告詐欺所得總計為 8
    0萬元，尚未清償，嗣與告訴人以110萬元成立訴訟上和解，
    和解金額大於詐欺金額，迄本院上訴審辯論終結時止，已依
    約履行給付告訴人合計5萬9,000元，有和解筆錄及還款單據
    影本在卷足憑（見本院上訴審卷第156至157頁、第274頁、
    第284至287頁、第428頁、第434頁），另自本院上訴審辯論
    終結後至本院更一審辯論終結時止，再依約履行給付合計6
    萬元，有國泰世華銀行ATM交易明細表、郵局無摺存款存款
    人收執聯、中國信託ATM交易明細表等件在卷可佐（見本院
    更一審卷第81至89頁、第293至295頁），合計11萬9,000元
    。上開給付之和解金係「已實際合法發還被害人」，依刑法
    第38條之1第5項規定不予宣告沒收。是被告就此部分應沒收
    金額為68萬1,000元（計算式：被告詐欺金額80萬元－被告已
    依和解履行給付11萬9,000元＝68萬1,000元）。
　⒋附表甲編號4所示告訴人林小華部分，被告詐欺所得總計為 1
    50萬元，已清償31萬元，嗣與告訴人以102萬2,000元成立和
    解，迄本院上訴審辯論終結時止，已依約履行給付告訴人合
    計2萬5,000元，有和解書及還款單據影本在卷足憑（見原審
    卷㈢第126頁，本院上訴審卷第182頁、第274頁、第288頁）
    ，另自本院上訴審辯論終結後至本院更一審辯論終結時止，
    再依約履行給付合計5萬5,000元，有中國信託ATM交易明細
    表、中國信託存提款交易憑證等件在卷可佐（見本院更一審
    卷第91至97頁、第297至299頁），合計8萬元。上開於和解
    成立時所拋棄之請求權金額，已無法請求發還，本院認倘仍
    就其拋棄請求權部分對被告宣告沒收，實屬過苛，且有國家
    機關與被害人爭利之虞，爰依刑法第38條之2第2項規定，不
    予宣告沒收上開已拋棄請求權，另已清償之本金及給付之和
    解金，均係「已實際合法發還被害人」，依刑法第38條之1
    第5項規定不予宣告沒收。是被告就此部分應沒收金額為94
    萬2,000元（計算式：和解金額102萬2,000元－被告已依和解
    履行給付8萬元＝94萬2,000元）。
　⒌附表甲編號5所示告訴人李世宣部分，被告詐欺所得總計為 8
    19萬5,000元，已清償604萬5,000元，嗣與告訴人以131萬0,
    811元成立和解，迄本院上訴審辯論終結時止，已依約履行
    給付告訴人合計11萬1,000元，有和解書及還款單據影本在
    卷足憑（見本院上訴審卷第158頁、第274頁、第290至298頁
    、第428頁、第434頁），另自本院上訴審辯論終結後至本院
    更一審辯論終結時止，再依約履行給付合計5萬元，有國泰
    世華銀行ATM交易明細表、中國信託ATM交易明細表等件在卷
    可佐（見本院更一審卷第99至103頁、第301頁），合計16萬
    1,000元。上開於和解成立時所拋棄之請求權金額，已無法
    請求發還，本院認倘仍就其拋棄請求權部分對被告宣告沒收
    ，實屬過苛，且有國家機關與被害人爭利之虞，爰依刑法第
    38條之2第2項規定，不予宣告沒收上開已拋棄請求權，另已
    清償之本金及給付之和解金，均係「已實際合法發還被害人
    」，依刑法第38條之1第5項規定不予宣告沒收。是被告就此
    部分應沒收金額為114萬9,811元（計算式：和解金額131萬0
    ,811元－被告已依和解履行給付16萬1,000元＝114萬9,811元
    ）。　　
　⒍附表甲編號6所示告訴人郭世慶部分，被告詐欺所得總計為1,
    260萬元，尚未清償，嗣與告訴人以1,000萬元成立和解，迄
    本院上訴審辯論終結時止，已依約履行給付告訴人合計8萬7
    ,000元，有和解書及還款單據影本在卷足憑（見本院上訴審
    卷第160頁、第275頁、第300至309頁、第428頁、第434頁）
    ，另自本院上訴審辯論終結後至本院更一審辯論終結時止，
    再依約履行給付合計5萬元，有國泰世華銀行ATM交易明細表
    、中國信託ATM交易明細表等件在卷可佐（見本院更一審卷
    第99至103頁、第301頁），合計13萬7,000元。上開於和解
    成立時所拋棄之請求權金額，已無法請求發還，本院認倘仍
    就其拋棄請求權部分對被告宣告沒收，實屬過苛，且有國家
    機關與被害人爭利之虞，爰依刑法第38條之2第2項規定，不
    予宣告沒收上開已拋棄請求權，另已清償之本金及給付之和
    解金，均係「已實際合法發還被害人」，依刑法第38條之1
    第5項規定不予宣告沒收。是被告就此部分應沒收金額為986
    萬3,000元（計算式：和解金額1,000萬元－被告已依和解履
    行給付13萬7,000元＝986萬3,000元）。至被告上訴雖主張其
    有返還告訴人郭世慶65萬1,300元云云，然此部分業據告訴
    人郭世慶於原審作證時明確否認（見原審卷㈡第333至334頁
    ），且被告之中國信託銀行存款交易明細上所顯示之轉帳對
    方帳戶，亦非告訴人郭世慶使用之永豐銀行帳戶（見偵字第
    9409號卷第66頁，原審卷㈡第398頁），嗣被告雖又提出其於
    103年11月13日匯款65萬1,300元至「郭秋華」帳戶之匯款申
    請書影本（見本院上訴審卷第430頁），然該「郭秋華」帳
    戶仍與上開轉帳之對方帳戶不同，本院自無從認定被告確有
    返還此筆款項，附此敘明。
　⒎附表甲編號7所示告訴人黃妙玲部分，被告詐欺所為總計為1,
    576萬8,478元，已清償1,304萬3,718元，嗣與告訴人以  11
    2萬8,124元成立和解，迄本院上訴審辯論終結時止，已依約
    履行給付告訴人合計12萬2,000元，有和解書及還款單據影
    本在卷足憑（見本院上訴審卷第162頁、第275頁、第310至3
    24頁、第428頁、第436頁），另自本院上訴審辯論終結後至
    本院更一審辯論終結時止，再依約履行給付合計5萬元，有
    中國信託ATM交易明細表、中國信託存提款交易憑證等件在
    卷可佐（見本院更一審卷第111至117頁、第305至307頁），
    合計17萬2,000元。上開於和解成立時所拋棄之請求權金額
    ，已無法請求發還，本院認倘仍就其拋棄請求權部分對被告
    宣告沒收，實屬過苛，且有國家機關與被害人爭利之虞，爰
    依刑法第38條之2第2項規定，不予宣告沒收上開已拋棄請求
    權，另已清償之本金及給付之和解金，均係「已實際合法發
    還被害人」，依刑法第38條之1第5項規定不予宣告沒收。是
    被告就此部分應沒收金額為95萬6,124元（計算式：和解金
    額112萬8,124元－被告已依和解履行給付17萬2,000元＝95萬6
    ,124元）。
　⒏附表甲編號8所示告訴人黃沛馨部分，被告詐欺所得總計為 7
    02萬4,821元，已清償289萬2,640元，嗣與告訴人以249萬7,
    784元成立調解，迄本院上訴審辯論終結時止，已依約履行
    給付告訴人合計13萬4,117元，有調解筆錄及還款單據影本
    在卷足憑（見本院上訴審卷第164頁、第276至277頁、第326
    至342頁、第428頁、第436頁，第438頁），另自本院上訴審
    辯論終結後至本院更一審辯論終結時止，再依約履行給付合
    計4萬5,000元，有第一商業銀行存款存根聯、第一商業銀行
    ATM交易明細表、中國信託ATM交易明細等件在卷可佐（見本
    院更一審卷第119至133頁、第309頁），合計17萬9,117元。
    上開於和解成立時所拋棄之請求權金額，已無法請求發還，
    本院認倘仍就其拋棄請求權部分對被告宣告沒收，實屬過苛
    ，且有國家機關與被害人爭利之虞，爰依刑法第38條之2第2
    項規定，不予宣告沒收上開已拋棄請求權，另已清償之本金
    及給付之和解金，均係「已實際合法發還被害人」，依刑法
    第38條之1第5項規定不予宣告沒收。是被告就此部分應沒收
    金額為231萬8,667元（計算式：和解金額249萬7,784元－被
    告已依和解履行給付17萬9,117元＝231萬8,667元）。
　⒐附表甲編號9所示告訴人許丰玥部分，被告詐欺所得總計為 5
    4萬5,000元，已清償64萬7,000元，嗣與告訴人以192萬3,62
    6元成立和解，迄本院上訴審辯論終結時止，已依約履行給
    付告訴人合計11萬4,181元，有和解書及還款單據影本在卷
    足憑（見本院上訴審卷第166頁、第344至358頁、第310至32
    4頁、第428頁、第440頁），另自本院上訴審辯論終結後至
    本院更一審辯論終結時止，再依約履行給付合計5萬元，有
    中國信託ATM交易明細表、中國信託存提款交易憑證等件在
    卷可佐（見本院更一審卷第135至143頁、第311至313頁），
    合計16萬4,181元。此部分不論清償金額（64萬7,000元）或
    和解金額（192萬3,626元），均大於詐欺所得（54萬5,000
    元），堪認告訴人損害已獲填補，被告並未保留此部分犯罪
    所得，自無庸宣告沒收或追徵。　
　⒑附表甲編號10所示告訴人許美雲部分，被告詐欺所得總計為4
    ,085萬元，已清償3,189萬5,000元，嗣與告訴人及其資金來
    源溫錦煒以650萬元成立訴訟上和解（見原審卷㈡第380頁）
    ，迄本院上訴審辯論終結時止，已依約履行給付告訴人（及
    溫錦煒）合計50萬4,000元，有和解書及還款單據影本在卷
    足憑（見本院上訴審卷第168至172頁、第279頁、第360至37
    4頁、第428頁、第440頁、第442頁），另自本院上訴審辯論
    終結後至本院更一審辯論終結時止，再依約履行給付合計16
    萬9,000元，有中國信託ATM交易明細表、中國信託存提款交
    易憑證等件在卷可佐（見本院更一審卷第145至149頁、第31
    5至319頁），合計67萬3,000元。上開於和解成立時所拋棄
    之請求權金額，已無法請求發還，本院認倘仍就其拋棄請求
    權部分對被告宣告沒收，實屬過苛，且有國家機關與被害人
    爭利之虞，爰依刑法第38條之2第2項規定，不予宣告沒收上
    開已拋棄請求權，另已清償之本金及給付之和解金，均係「
    已實際合法發還被害人」，依刑法第38條之1第5項規定不予
    宣告沒收。是被告就此部分應沒收金額為582萬7,000元（計
    算式：和解金額650萬元－被告已依和解履行給付67萬3,000
    元＝582萬7,000元）。
　⒒附表甲編號11所示告訴人劉恩維部分，被告詐欺所得總計為3
    20萬4,000元，已清償200萬7,700元，嗣與告訴人以80萬元
    成立訴訟上和解，迄本院上訴審辯論終結時止，已依約履行
    給付告訴人合計1萬5,000元，有和解書及還款單據影本在卷
    足憑（見本院上訴審卷第174頁、第279頁、第376至377頁、
    第428頁、第442頁），另自本院上訴審辯論終結後至本院更
    一審辯論終結時止，再依約履行給付合付25萬元，有中國信
    託ATM交易明細表、中國信託存提款交易憑證等件在卷可佐
    （見本院更一審卷第153至157頁、第312至323頁），合計26
    萬5,000元。上開於和解成立時所拋棄之請求金額，已無法
    請求發還，本院認倘仍就其拋棄請求權部分對被告宣告沒收
    ，實屬過苛，且有國家機關與被害人爭利之虞，爰依刑法第
    38條之2第2項規定，不予宣告沒收上開已拋棄請求權，另已
    清償之本金及給付之和解金，均係「已實際合法發還被害人
    」，依刑法第38條之1第5項規定不予宣告沒收。是被告就此
    部分應沒收金額為53萬5,000元（計算式：和解金額80萬元－
    被告已依和解履行給付26萬5,000元＝53萬5,000元）。
  ⒓上開應沒收金額為被告犯罪所得，應依刑法第38條之1第1項
    前段規定，於被告所犯如附表甲編號1至11各該主文項下宣
    告沒收（編號1、9除外），且因未扣案，爰依同條第3項規
    定，諭知於全部或一部不能沒收或不宜執行沒收時，追徵其
    價額。
六、不另為無罪之諭知部分：
    公訴意旨另以：被告如附表乙編號1至4所示部分，另犯刑法
    第339條第1項之詐欺取財罪嫌云云；被訴詐欺部分（即附表
    甲、乙部分），均係非法收受存款，另涉犯銀行法第125條
    第1項之非法經營銀行業罪嫌云云。經查：
　㈠按犯罪事實應依證據認定之，無證據不得認定犯罪事實；不
    能證明被告犯罪者，應諭知無罪之判決，刑事訴訟法第154
    條第2項、第301條第1項分別定有明文。又事實之認定，應
    憑證據，如未能發現相當證據，或證據不足以證明，自不能
    以推測或擬制之方法，以為裁判基礎。而認定犯罪事實所憑
    之證據，雖不以直接證據為限，間接證據亦包括在內，然而
    無論直接證據或間接證據，其為訴訟上之證明，須於通常一
    般之人均不致有所懷疑，而得確信其為真實之程度者，始得
    據為有罪之認定，倘其證明尚未達到此一程度，而有合理之
    懷疑存在而無從使事實審法院得有罪之確信時，即應由法院
    為諭知被告無罪之判決（最高法院40年台上字第86號、76年
    台上字第4986號判例意旨參照）。又按刑事訴訟法第161條
    第1項規定：檢察官就被告犯罪事實，應負舉證責任，並指
    出證明之方法。因此，檢察官對於起訴之犯罪事實，應負提
    出證據及說服之實質舉證責任。倘其所提出之證據，不足為
    被告有罪之積極證明，或其指出證明之方法，無從說服法院
    以形成被告有罪之心證，基於無罪推定之原則，自應為被告
    無罪判決之諭知（最高法院92年台上字第128號判例意旨參
    照）。
  ㈡公訴意旨認被告涉有此部分犯行，無非係以：告訴人等之指
    述、卷附投資報酬表、帳戶交易明細、匯款明細表、存摺影
    本、借還款明細表等，執為論據。
　㈢訊據被告堅決否認此部分犯行，辯稱：伊僅係向告訴人等借
    款，並未詐欺取財；另伊於101年9月17日、同年12月17日、
    102年6月10日、同年11月7日、同年3月15日、同年6月30日
    ，並未向告訴人許嫚倪收取上開投資款；且伊亦未非法吸金
    ，不構成銀行法非法經營銀行業罪等語。
　㈣被告被訴如附表乙所示詐欺取財罪嫌部分：
　⒈附表乙編號1告訴人許嫚倪部分：
　　⑴附表乙編號1-1、1-2（即起訴書附表編號2、原審判決附表
      一編號2）：
　　  告訴人許嫚倪固指訴被告於101年9月17日、同年12月17日
      、102年6月10日、同年11月7日、同年3月15日、103年6月
      30日，另向其收受44萬元、28萬5,000元、52萬5,000元、
      32萬元、90萬元、1萬5,000元等情，並提出其繪製之投資
      報酬表相佐，然被告否認此部分情節（見本院更一審卷第
      255頁、第266至267頁），經核對卷附雙方資金往來之告
      訴人許嫚倪中國託銀行帳戶及被告中國託銀行帳戶之交易
      明細，亦未發現有上開款項之進出紀錄（見新竹地檢署10
      4年度他字第2668號卷第130至131頁、第136頁、第140頁
      、第133頁、第148至149頁，105年度偵字第9409號卷第28
      頁、第31頁反面、第35頁、第38頁、第45頁反面至第46頁
      、第58頁），自無從僅以告訴人許嫚倪之單一指訴認定此
      部分犯罪事實，故無從遽認被告就此部分涉犯公訴意旨所
      指之詐欺取財罪嫌。　
　　⑵附表乙編號1-3（即起訴書附表編號2、原審判決附表二編
      號1、本院上訴審判決附表二編號1）：
　　　告訴人許嫚倪於原審時證稱：伊於104年6月5日交付被告1
      萬元，係被告向伊借款用以繳交銀行貸款等語（見原審卷
      ㈡第78頁、第106頁），足見此部分僅係被告與告訴人許嫚
      倪間之一般借貸，並無公訴意旨所指詐欺取財情事。
　⒉附表乙編號2-1、2-2告訴人黃沛馨部分（即起訴書附表編號9
    、原審判決附表二編號4、本院上訴審判決附表一編號8-2）
    ：
    告訴人黃沛馨於偵查中及原審時證稱：伊於102年9月間，經
    許嫚倪告知，始知被告有投資國泰金股票之管道，並可獲得
    高額報酬，伊乃於同年月30日匯款36萬元予許嫚倪，再由許
    嫚倪轉予被告，迨103年1月14日，被告將本金36萬元及獲利
    4萬8,983元匯予伊，另於102年10月2日、同年月8日，亦係
    經許嫚倪告知，始知被告之客戶有代墊資金需求，每萬元每
    日利息15元，伊乃分別匯款20萬元、30萬元，經許嫚倪轉交
    被告，嗣被告先後於同年月17日、同年月22日，將本金30萬
    元暨利息4,050元、本金20萬元暨利息6,300元匯給許嫚倪，
    許嫚倪再轉匯給伊等語（見偵字第9409號卷第233頁，原審
    卷㈢第24頁反面至第25頁），核與卷附黃沛馨中國信託商業
    銀行帳戶交易明細顯示上開3筆投資款項係匯入許嫚倪中國
    信託商業銀行帳戶之客觀情狀相符（見偵字第9409號卷第24
    3頁），足見告訴人黃沛馨確係由許嫚倪告知投資名義及報
    酬，始經由許嫚倪轉交該等款項予被告，被告就此部分投資
    事宜既未與告訴人黃沛馨接洽或接觸，自難認其有何施用詐
    術致告訴人黃沛馨陷於錯誤之情事，亦無從遽謂其構成公訴
    意旨所指之詐欺取財犯行。
  ⒊附表乙編號3告訴人許丰玥部分（即起訴書附表編號10、原審
    判決附表一編號9-2、本院上訴審判決附表一編號9-2）：
    告訴人許丰玥於偵查中及原審時證稱：伊所繪製表格編號3
    至9部分均為借款，被告以LINE表示有客戶需代墊資金，故
    向伊調借現金，利息計算之方式，係編號3（即103年5月8日
    之45萬元）每10萬元每日100元，其餘部分每10萬元每日200
    元，伊並未感到被告施用詐術，僅因被告未歸還本金，始主
    張有詐欺情事等語（見偵字第9409號卷第268頁反面至第269
    頁，原審卷㈡第350至352頁），足見被告就此部分是否有施
    用詐術致告訴人許丰玥陷於錯誤之情事，容有合理懷疑存在
    之餘地，尚無從遽認其成立公訴意旨所指之詐欺取財罪。
　⒋附表乙編號4告訴人高月敏部分（即起訴書附表編號4、原審
    判決附表二編號2、本院上訴審判決附表二編號2）：
    告訴人高月敏於原審證稱：伊胞妹高月櫻於104年6月間來電
    告知有投資股票管道，每次可獲得月息1%至3%之紅利，伊表
    示有投資意願，嗣由高月櫻代為聯繫，並由高月櫻持伊銀行
    帳戶之存摺、印鑑及密碼辦理匯款手續，伊投資金額為49萬
    4,000元，但高月櫻並未提及投資報酬如何計算，伊亦不清
    楚投資報酬多少，且未曾與被告聯繫過，目前本金及報酬均
    未返還或給付等語（見原審卷㈡第163至165頁、第169至170
    頁），核與告訴人高月櫻於偵查中及原審時證稱：被告於10
    4年6月14日來電告知伊有投資之資金需求，但未提及報酬如
    何計算，伊將此投資管道分享予伊胞姐高月敏，經高月敏同
    意後，伊於次日由高月敏彰化銀行帳戶匯款49萬4,000元予
    被告，被告與高月敏並不相識，亦未曾接觸，一切投資事宜
    均由伊與被告聯繫等語（見偵字第12634號卷第115頁，偵字
    第9409號卷第179頁，原審卷㈡第146至147頁、第153至154頁
    、第159頁），互核相符，足見被告並未直接與告訴人高月
    敏約定投資或報酬等事宜，亦未透過高月櫻與告訴人高月敏
    約定該等事項，自難認其有何施用詐術情事，亦無從遽謂其
    成立公訴意旨所指之詐欺取財罪。
  ㈤被告被訴另涉犯銀行法第125條第1項之非法經營銀行業罪嫌
    部分：　　
　⒈銀行法第29條第1項規定：除法律另有規定者外，非銀行不得
    經營收受存款等業務。所謂收受存款，依同法第5條之1規定
    ，係指向不特定多數人收受款項或吸收資金，並約定返還本
    金或給付相當或高於本金之行為；又同法第29條之1規定，
    以借款、收受投資、使加入為股東或其他名義，向多數人或
    不特定之人收受款項或吸收資金，而約定或給付與本金顯不
    相當之紅利、利息、股息或其他報酬者，以收受存款論。故
    不論自然人或法人，不論以何名目，凡向多數人或不特定之
    人收受款項或吸收資金，而約定或給付與本金顯不相當之利
    息、紅利、股息或其他報酬者，均為銀行法所稱之「收受存
    款」，皆應依同法第125條第1項規定處罰。是以銀行法第12
    5條第1項所處罰非法經營銀行業務罪，自須對「多數人」或
    「不特定人」為之，且所收受存款之時間及金額，依社會通
    念或一般價值判斷，堪認係經營收受存款業務者，始克當之
    。
　⒉查被告與告訴人等約定或給付之報酬，相當於週年利率36%至
    180%之利息，固明顯逾越一般銀行存款週年利率（1%至2%）
    甚多。然而，被告係依序於101年9月12日起至104年7月13日
    止、101年12月25日起至104年6月9日止、102年7月12日起至
    104年6月3日止、102年8月9日起至104年5月15日止、102年9
    月30日起至104年5月21日止、103年1月27日起至104年4月10
    日止、103年9月10日起至104年6月1日止、103年10月22日起
    至104年6月8日止、103年11月18日、103年12月5日起至同年
    月26日止、104年6月12日起至同年月26日止，分別向許嫚倪
    、黃妙玲、李世宣、許丰玥、黃沛馨、劉恩維、郭世慶、許
    美雲、徐慧芹、高月櫻、林小華等收取投資款項（見附表甲
    各編號）。又稽諸卷內資料，被告於偵查時已供稱：「（妳
    向告訴人等借款的目的為何？）一開始是真的有投資，後來
    是有資金缺口，我只好借錢來還債」、「……這些人都是我透
    過許嫚倪認識的……」等語（見偵字第9409號卷第16、17頁）
    ；嗣其於本院上訴審中，並具狀陳稱：我起初僅向許嫚倪借
    調款項，且均屬短期之借貸，才約定較銀行為高之利率，並
    只向許嫚倪1人借款，故無違反銀行法之故意，嗣其餘告訴
    人陸續知悉我會向許嫚倪借錢，乃透過許嫚倪之介紹，向我
    表示，如我需要資金周轉，渠等願意借錢給我，我始先後向
    渠等借錢，告訴人等幾乎是與我住於同一社區的住戶或總幹
    事等言（見本院上訴審卷第91、92頁）。另證人許嫚倪於偵
    查時亦證稱：「（妳與黃妙玲、許丰玥、李世宣、郭世慶、
    許美雲、徐慧芹、……劉恩維、林小華、黃沛馨是否認識？）
    我都認識，他們有些是鄰居、有些是同事」、「（黃妙玲等
    人如何認識陳春靜？）劉恩維是因為我上班的關係，我無法
    到銀行，我請劉恩維代理我（辦）中國信託帳戶的資料進出
    ，劉恩維覺得也想投資……我就跟劉恩維說陳春靜這個人，所
    以劉恩維就約了李世宣、高月櫻……一起去聽陳春靜所說的在
    新光三越舉辦的投資講座，他們等人認為投資報酬率不錯，
    是這樣認識陳春靜的；黃妙玲有1次在地下室巧遇陳春靜和
    我，許丰玥也是這樣認識陳春靜的；郭世慶是我們社區總幹
    事，有1次郭世慶問我，為何劉恩維在講投資的事，我就介
    紹郭世慶認識陳春靜；許美雲那段時間失婚，很難過，且需
    要資金，因此我帶陳春靜去台元科技（公司）與許美雲認識
    ；林小華是在我們社區樓上開美容坊，陳春靜去那裡保養，
    有1次林小華問我有沒有投資機會，我就說陳春靜有幫人家
    投資；徐慧芹也是因為失婚、單親，並需要資金，我就介紹
    他與陳春靜認識；黃沛馨是我同事，有1次劉恩維拿簿子到
    我公司，黃沛馨問我是什麼，我就介紹陳春靜給她」等詞（
    見偵字第9409號卷第13頁反面、第14頁）。依上所述，可徵
    被告係自101年9月12日起開始向許嫚倪1人收取款項，迨至
    同年12月25日，方又向黃妙玲收受款項，另自102年7月12日
    起才陸續向李世宣、許丰玥、黃沛馨、劉恩維、郭世慶、許
    美雲、徐慧芹、高月櫻、林小華等人吸收資金，且其起初只
    係向許嫚倪借款作為投資，並無違反銀行法之故意，而被告
    在102年7月11日以前，既僅向所認識並特定的許嫚倪、黃妙
    玲2人收受款項，則其於此段期間內向許嫚倪、黃妙玲2人所
    收取的款項，非屬對「多數人」或「不特定人」經營收受存
    款業務，自不符合銀行法第5條之1、第29條之1規定之要件
    。
　⒊又除許嫚倪、黃妙玲2人以外之其餘9名告訴人，既係透過告
    訴人許嫚倪與被告結識，並進而受被告之邀約加入投資（見
    附表甲各編號證據欄所示卷頁），可見本案大多數告訴人係
    透過告訴人許嫚倪給付款項予被告，且與被告係同一社區之
    住戶或總幹事，由此觀之，被告既係透過特定人介紹，且為
    小範圍之朋友、鄰居，實屬一般特定、少數人間之投資，非
    屬銀行法第29條之1所定之「多數人」或「不特定人」，自
    難遽認被告有何非法吸收資金或經營銀行業務之情事。
  ㈥綜上，本案尚無從認定被告涉有上開犯行，復無其他積極證
    據足以證明被告確成立刑法詐欺取財犯罪及銀行法非法經營
    銀行業務罪，本應為無罪之諭知，惟公訴意旨既認此等部分
    與前揭經起訴論罪之詐欺取財犯行部分具有接續犯之實質上
    一罪關係（詐欺）及想像競合犯之裁判上一罪關係（違反銀
    行法），爰不另為無罪之諭知。
據上論斷，應依刑事訴訟法第369條第1項前段、第364條、第299
條第1項前段，刑法第339條第1項前段、第38條之1第1項前段、
第3項、第51條第5款，修正前刑法第339條第1項前段，刑法施行
法第1條之1第1項，判決如主文。
本案經檢察官黃怡文提起公訴，檢察官陳榮林提起上訴，檢察官
越方如到庭執行職務。
中　　華　　民　　國　　109 　年　　7 　　月　　22　　日
                  刑事第二十四庭審判長法　官  王敏慧
　　　　　　　                        法　官  陳德民
　　　　　　　 　　　　　             法　官  黃潔茹
以上正本證明與原本無異。
如不服本判決，應於收受送達後20日內向本院提出上訴書狀，其
未敘述上訴之理由者並得於提起上訴後20日內向本院補提理由書
（均須按他造當事人之人數附繕本）「切勿逕送上級法院」。
                                      書記官  嚴昌榮
中　　華　　民　　國　　109 　年　　7 　　月　　23　　日
附錄：本案論罪科刑法條全文
中華民國刑法第339條第1項
意圖為自己或第三人不法之所有，以詐術使人將本人或第三人之
物交付者，處 5 年以下有期徒刑、拘役或科或併科 50 萬元以
下罰金。
修正前刑法第339條第1項
意圖為自己或第三人不法之所有，以詐術使人將本人或第三人之
物交付者，處 5 年以下有期徒刑、拘役或科或併科 1 千元以下
罰金。